臺灣高等法院民事判決　　　　　　　　　100年度上字第502號
上　訴　人　李偉文
訴訟代理人　林清漢律師
被 上 訴人　李慶文
訴訟代理人　吳孟玲律師
上列當事人間請求履行契約事件，上訴人對於中華民國100年3月
14日臺灣板橋地方法院99年度訴字第2209號第一審判決提起上訴
，本院於100年11月23日言詞辯論終結，判決如下：
    主  文
上訴駁回。
第二審訴訟費用由上訴人負擔。
    事實及理由
甲、程序方面：
一、按不變更訴訟標的，而補充或更正事實上或法律上之陳述者
    ，非為訴之變更或追加，民事訴訟法第256條定有明文。又
    審判長因定訴訟關係而行使闡明權，必以當事人之聲明或陳
    述有不明瞭或不完足者，始得令其明或補充之。故當事人
    於審判長行使闡明權時，如僅就其原聲明或陳述所不明瞭或
    不完足之處，加以明或補充者，自不生訴之變更或追加之
    問題，此觀民事訴訟法第199條第2項規定甚明（最高法院86
    年度台抗字第576號裁判意旨參照)。查上訴人依兩造簽訂之
    和解書第7條約定於原審聲明請求被上訴人應同意上訴人依
    國軍老舊眷村改建條例（下稱眷改條例）承受李聲鸞、陳彬
    彬，就門牌號碼為桃園縣平鎮市貿易里15鄰315號之軍眷房
    舍（下稱系爭眷舍）權益，並向貿易七村自治會及陸軍第6
    軍團砲兵第21指揮部（下稱陸軍砲指部）為同意之意思表示
    ，嗣於本院同依該條約定變更其聲明請求被上訴人應同意上
    訴人依眷改條例承受李聲鸞、陳彬彬就系爭眷舍之權益，並
    向國防部為同意之意思表示（見本院卷第6頁），乃上訴人
    因原審判決認眷改條例明定主管機關為國防部所致，核屬上
    訴人經原審行使闡明權，就原審聲明不明瞭之處加以敘明，
    揆諸前開意旨，屬更正事實上之陳述，非訴之變更。
二、次按訴訟法上所謂一事不再理之原則，乃指同一事件已有確
    定之終局判決者而言。其所謂同一事件，必同一當事人就同
    一法律關係而為同一之請求，若此三者有一不同，即不得謂
    為同一事件，自不受確定判決之拘束（最高法院19年上字第
    278號判例要旨參照）。查上訴人於民國（下同）94年4月14
    日依眷改條例第5條規定起訴請求為與本件訴訟同一之聲明
    ，有上訴人所提出該事件之起訴狀影本及臺灣板橋地方法院
    94年度訴字第931號判決影本可憑（見原審訴字卷第54-57頁
    ），上訴人於本件訴訟係依兩造嗣於94年11月30日所簽訂之
    和解書第7條約定所為請求，核屬基於不同之法律關係，自
    非同一事件，被上訴人抗辯上訴人提起本件訴訟與臺灣板橋
    地方法院94年度訴字第931號事件屬同一事件，為重復起訴
    ，尚屬無據。
乙、實體方面：
一、上訴人主張：兩造父親李聲鸞原配置有系爭眷舍，經陸軍砲
    指部依眷改條例予以改建，嗣因李聲鸞於90年1月1日死亡，
    其配偶陳彬彬亦於93年10月17日死亡，故陸軍砲指部乃要求
    兩造依眷改條例第5條規定，以書面協議向主管機關表示由1
    人承受輔助購宅權益，嗣經兩造多次協商終於94年11月30日
    簽立和解書（下稱系爭和解書），並於系爭和解書第7條約
    定，由被上訴人就系爭眷舍權益向貿易七村自治會及陸軍砲
    指部表示同意由上訴人承受，詎被上訴人迄今拒絕辦理書面
    協議，爰依上開約定求為命被上訴人應同意上訴人依眷改條
    例承受李聲鸞、陳彬彬就系爭眷舍之權益，並向貿易七村自
    治會及陸軍砲指部為同意意思表示之判決。原審判決上訴人
    敗訴，上訴人不服，提起上訴，另更正事實上之陳述如上。
    並於本院聲明：(一)原判決廢棄。(二)被上訴人應同意上訴人依
    眷改條例承受李聲鸞、陳彬彬就系爭眷舍之權益，並向國防
    部為同意之意思表示。
二、被上訴人則以：兩造父母李聲鸞、陳彬彬先後於90年1月1日
    、93年10月17日死亡，因兩造未於94年4月17日前以書面協
    議向國防部表示由1人承受權益，依眷改條例第5條第2項規
    定兩造已喪失承受系爭眷舍之權益，嗣兩造於94年11月30日
    始簽立之系爭和解書第7條約定要屬客觀不能履行；縱認上
    訴人曾於94年2月21日單方提出承受系爭眷舍之申請，亦不
    符眷改條例第5條第2項子女應書面協議表示由1人承受權益
    之規定，兩造承受之權利於94年4月17日後已然喪失，不生
    補正之問題。又系爭和解書第7條係約定上訴人書立之聲明
    書需經被上訴人確認並應於94年12月7日前寄發，然上訴人
    所提出其於95年1月9日書立之聲明道歉啟事（下稱系爭聲明
    道歉啟事）並未經被上訴人確認，且遲至95年5月5日始委由
    律師寄送予新北市政府教育局，同時以副本郵寄永和國中及
    被上訴人，被上訴人依約應為同意之條件並未成就，被上訴
    人自無配合履約之必要等語，資為抗辯。並答辯聲明：上訴
    駁回。
三 、兩造不爭執事項（見本院卷第48頁、第4頁及其背面）：
  (一)兩造父親李聲鸞為眷改條例第3條第2項所規定之原眷戶，其
    所配住之系爭眷舍屬貿易七村，且符合眷改條例規定改建之
    範疇。
  (二)原眷戶李聲鸞及其配偶即兩造之母陳彬彬，分別於90年1月1
    日及93年10月17日死亡。
  (三)兩造於94年11月30日簽立系爭和解書，依系爭和解書第7條
    約定：「乙方（即被上訴人）同意甲方（即上訴人）於簽立
    和解書7日內，書立3份「聲明書」（內容須經乙方同意），
    1份給教育局，1份給永和國中，1份交由乙方收執後，乙方
    即同意就坐落於桃園縣平鎮市貿易里15鄰315號國宅之權益
    ，甲、乙、丙（即訴外人鄭敏貞）3方約定由甲方承受，乙
    、丙方並同意向貿易七村自治會及陸軍第21軍砲軍指揮部為
    同意之意思表示。…」等語。
  (四)上訴人委由律師於95年5月5日以存證信函將上訴人於95年1
    月9日書立之系爭聲明道歉啟事郵寄予訴外人新北市政府教
    育局，副本寄送予永和國中及被上訴人本人。
    以上事實為兩造所不爭執，並有國防部總政治作戰局100年2
    月1日國政眷服字第1000001807號函、兩造父母李聲鸞、陳
    彬彬及兩造戶籍謄本、系爭和解書、中壢環北郵局95年5月5
    日第265號存證信函、掛號郵件收件回執可稽（見原審訴字
    卷第32、33頁、調字卷第9-12頁、訴字卷第62-64頁），堪
    信為真實。
四、上訴人主張被上訴人依系爭和解書第7條約定，應同意上訴
    人依眷改條例承受李聲鸞、陳彬彬就系爭眷舍之權益，並向
    國防部為同意之意思表示等情，為被上訴人所否認，並以前
    揭情詞置辯。經查：
  (一)依兩造於94年11月30日所簽立系爭和解書第7條約定：「乙
    方（即被上訴人）同意甲方（即上訴人）於簽立和解書7日
    內，書立3份「聲明書」（內容須經乙方同意），1份給教育
    局，1份給永和國中，1份交由乙方收執後，乙方即同意就坐
    落於桃園縣平鎮市貿易里15鄰315號國宅之權益，甲、乙、
    丙（即訴外人鄭敏貞）3方約定由甲方承受，乙、丙方並同
    意向貿易七村自治會及陸軍第21軍砲軍指揮部為同意之意思
    表示。…」（見原審調字卷第11頁背面、第12頁）。故上訴
    人依上開約定請求被上訴人向相關單位同意由上訴人承受系
    爭眷舍之條件，為上訴人應於94年12月7日（即94年11月30
    日簽立系爭和解書後7日內）前書立3份內容經被上訴人同意
    之聲明書，並於該期限前將該聲明書寄予教育局、永和國中
    及被上訴人（下稱教育局等3人），若上訴人未於94年12月7
    日前將內容經被上訴人確認之聲明寄達教育局等3人，上訴
    人則無從依前開約定請求被上訴人向相關單位為同意由上訴
    人承受系爭眷舍權利之意思表示。查上訴人係於95年5月5日
    始委由律師以存證信函將其於95年1月9日書立之系爭聲明道
    歉啟事郵寄予訴外人教育局等3人等情，為兩造所不爭，如
    前所述，已逾越前開系爭和解書第7條約定之94年11月7日期
    限，而不符系爭和解書第7條之約定，是上訴人依該條約定
    請求被上訴人向國防部為同意由上訴人承受系爭眷舍權益之
    意思表示，自屬無據。
  (二)上訴人再主張伊於簽立系爭和解書後，即與被上訴人協議聲
    明書之內容，兩造並於95年1月9日確認聲明書之內容如系爭
    聲明道歉啟事所載，因主管機關要求兩造需簽立協議書並經
    公證人認證，經伊多次與被上訴人協調辦理認證，被上訴人
    均未積極配合辦理，伊始於95年5月5日將所書立之系爭聲明
    道歉啟事郵寄予教育局等3人，伊業依系爭和解書第7條約定
    辦理，系爭聲明道歉啟事內容經被上訴人於原審自陳業為其
    確認在案。經查，被上訴人固於原審稱系爭聲明道歉啟事之
    內容（即原審訴字卷第63頁背面）業經其確認等語，惟其同
    時亦陳稱：伊很在乎名譽，因上訴人對伊造成很大傷害，伊
    希望上訴人在7日內書立道歉聲明書，但上訴人並未於7日內
    完成等語（見原審訴字卷第27頁背面），是縱使系爭聲明道
    歉啟事內容業經被上訴人確認，被上訴人仍質問上訴人未於
    系爭和解書94年11月30日簽立後之7日內書立經其確認之聲
    明書，自不符系爭和解書第7條約定之期限。又縱認上訴人
    於95年1月9日書立之系爭聲明道歉啟事業經被上訴人確認其
    內容，可認兩造合意上訴人依系爭和解書第7條約定履行郵
    寄聲明書之期限延長至95年1月9日之後7日即95年1月16日，
    然上訴人係於95年5月5日始郵寄系爭聲明道歉啟事予教育局
    等3人，亦已逾該履行期限。又上訴人主張兩造協商道歉內
    容後，上訴人並於95年1月9日書立系爭聲明道歉啟事，惟因
    主管機關要求兩造需簽立協議書並經公證人認證，經伊多次
    與被上訴人協調辦理認證，被上訴人均未積極配合辦理云云
    ；然查，被上訴人到庭陳稱：95年（被上訴人自行整理之案
    件流程案誤載為94年某日，見本院卷第48頁、第37頁）間某
    日上訴人之訴訟代理人林清漢律師來電稱已寫妥道歉啟事，
    並要求伊至法院辦理拋棄繼承之公證，當時伊以為林清漢律
    師與伊委任之吳孟玲律師已談妥道歉啟事內容，伊依約前往
    原擬看完道歉啟事內容後再配合辦理公證，然對方並未依約
    前來等語（見本院卷第58頁反面）；上訴人訴訟代理人林清
    漢律師亦稱：95年1月9日兩造即確認道歉啟事之內容，當時
    是想先辦理認證繼承拋棄後再將道歉啟事寄給相關單位等語
    （見本院卷第58頁反面）；亦即兩造係相約前往法院由被上
    訴人辦理拋棄繼承事宜，然上訴人未能舉證被上訴人辦理拋
    棄繼承，與其本件請求被上訴人同意由上訴人承受系爭眷舍
    之權益並向國防部為同意之意思表示間，有何關聯性；再依
    上訴人所提出其於94年2月21日出具之國軍老舊眷村原眷戶
    （及配偶）亡故之權益承受申請表附註1.固記載「子女人數
    有二人以上者，應檢附由其中一人承受權益之協議書，並經
    法院認證。」等語（見原審訴字卷第51頁），縱被上訴人係
    配合上訴人前往法院辦理該協議書之認證，亦屬被上訴人應
    待上訴人依系爭和解書第7條約定於7日內書立3份內容經被
    上訴人同意之聲明書，並將該聲明書寄予教育局等3人後，
    其始負有之義務，然上訴人未依系爭和解書第7條約定於7日
    內（或為94年12月7日或95年1月16日前，已如前述）將被上
    訴人確認之系爭聲明道歉啟事寄送予教育局等3人，即無從
    依系爭和解書第7條約定請求被上訴人向國防部為同意由上
    訴人承受系爭眷舍權益之意思表示，上訴人以被上訴人多次
    未配合辦理法院公證為由，主張其事後於95年5月5日郵寄系
    爭聲明道歉啟事予教育局等3人業已依系爭和解書第7條約定
    履行云云，自屬無據。
  (三)又因上訴人未能依系爭和解書第7條之約定期限將被上訴人
    確認之聲明書內容郵寄予教育局等3人，本院基於處分權主
    義並依上訴人主張之請求權基礎即系爭和解書第7條之約定
    ，暨該和解書契約相對性原則，認上訴人無權依僅對兩造發
    生拘束力之系爭和解書第7條約定請求被上訴人向國防部為
    同意由上訴人承受系爭眷舍權益之意思表示。兩造或可再就
    被上訴人同意由上訴人承受系爭眷舍乙事重行協議，然已非
    本院所得審究。至國防部是否已認上訴人喪失系爭眷舍之承
    受權益，及系爭和解書第7條約定是否發生上訴人對國防部
    發生喪失承受系爭眷舍權利之效果，均已逾越本件請求權基
    礎系爭和解書第7條約定僅對兩造發生拘束力之範圍，本院
    自無加以論述之必要，附此敘明。
五、綜上所述，本件上訴人依系爭和解書第7條約定，請求被上
    訴人應同意上訴人依眷改條例承受被繼承人李聲鸞、陳彬彬
    在系爭眷舍權益，並向國防部為同意之意思表示，為無理由
    ，不應准許。原審為上訴人敗訴之判決，並無不合。上訴意
    旨指摘原判決不當，求予廢棄改判，為無理由，應予駁回。
六、兩造其餘之攻擊或防禦方法及未經援用之證據，經本院斟酌
    後，認為均不足以影響本判決之結果，自無逐一詳予論駁之
    必要，併此敘明。
七、據上論結，本件上訴為無理由，依民事訴訟法第449條第1項
    、第78條，判決如主文。
中    華    民    國    100   年    12    月    7     日
                    民事第十九庭
                        審判長法  官  魏麗娟
                              法  官  黃明發
                              法  官  李媛媛
正本係照原本作成。
如不服本判決，應於收受送達後20日內向本院提出上訴書狀，其
未表明上訴理由者，應於提出上訴後20日內向本院補提理由書狀
（均須按他造當事人之人數附繕本）上訴時應提出委任律師或具
有律師資格之人之委任狀；委任有律師資格者，另應附具律師資
格證書及釋明委任人與受任人有民事訴訟法第466條之1第1項但
書或第2項（詳附註）所定關係之釋明文書影本。如委任律師提
起上訴者，應一併繳納上訴審裁判費。
中    華    民    國   100    年    12    月    7     日
                              書記官  李華安
附註：
民事訴訟法第466條之1（第1項、第2項）：
對於第二審判決上訴，上訴人應委任律師為訴訟代理人。但上訴
人或其他法定代理人具有律師資格者，不在此限。
上訴人之配偶、三親等內之血親、二親等內之姻親，或上訴人為
法人、中央或地方機關時，其所屬專任人員具有律師資格並經法
院認為適當者，亦得為第三審訴訟代理人。